---
title: "Desigualdades de oportunidades"
execute:
  echo: false
---



```{r}
library(aopdata)
library(sf)
library(ggplot2)
library(data.table)
library(scales)
```




# Analisando a desigualdade no acesso às oportunidades


```{r}
# Download accessibility data


df <- read_access(city='Rio de Janeiro',
                   mode='public_transport',
                   peak = TRUE,
                   year=2019,
                   showProgress = FALSE)
```




```{r}
ggplot() +
  geom_boxplot(data = subset(df, !is.na(R003)),
               aes(x = factor(R003), y = CMATT60/1000, color = factor(R003))) +
  scale_color_brewer(palette = 'RdBu') +
  labs(
    title = 'Distribuição do número de empregos acessíveis na cidade do Rio de Janeiro',
    color = "Decil de\nrenda",
    subtitle = 'por transporte público em menos de 60 min. por decil de renda',
    x = 'Decil de renda',
    y = "N. de empregos acessíveis\n(milhares)"
  ) +
  scale_x_discrete(labels = c("D1 Mais pobre", paste0('D', 2:9), "D10 Mais rico")) +
  theme_minimal()
```





```{r}
# Palma ratio


# average access of the wealthiest 10%
avg_access_10p_wealthiest <- df[ R003==10, weighted.mean(x=CMATT60, w=P001, na.rm=T)]

# average access of the poorest 40%
avg_access_40p_poorest <- df[ R003<=4, weighted.mean(x=CMATT60, w=P001, na.rm=T)]

# Palma ratio
palma_ratio <- avg_access_10p_wealthiest / avg_access_40p_poorest                
palma_ratio 

```




```{r}
# This means that:
message( paste0('In less than 60 min. by public transport, the 10% wealthiest population could access on average ', round(palma_ratio,1), ' times more job opportunites than the 40% poorest people') )
```




```{r}
# Desigualdade no tempo de viagem até o hospital mais próximo

# Substituir tempo de viagem Infinito por 120 minutos
df[, TMISA := fifelse(TMISA == Inf, 120, TMISA)]


# Calcular tempo médio de viagem por raça
df[, .(média = weighted.mean(x = TMISA, w = P001, na.rm = TRUE),
       branca = weighted.mean(x = TMISA, w = P002, na.rm = TRUE),
       negra = weighted.mean(x = TMISA, w = P003, na.rm = TRUE))]
```





```{r}
# Calcular tempo médio de viagem por renda
temp <- df[, .(média = weighted.mean(x = TMISA, w = P001, na.rm = TRUE)), by = R003]
temp <- na.omit(temp)

ggplot() + 
  geom_point(data = temp, aes(y = média, x = factor(R003))) +
  labs(x = 'Decil de renda', y = 'Tempo médio de viagem até\no hospital mais próximo') +
  theme_minimal()
```


# Mapeando a acessibilidade urbana

```{r}
# download aop data
# Download accessibility data


df <- aopdata::read_access(city='Rio de Janeiro',
                       mode='public_transport',
                      year=2019,
                      peak = FALSE,
                      geometry = TRUE,
                      showProgress = FALSE)
```





```{r}

# Plotar mapa com distribuição espacial do acesso a oportunidades de emprego

ggplot() +
  geom_sf(data = df, aes(fill = CMATT60), color = NA, alpha = 0.9) +
  scale_fill_viridis_c(option = "inferno", labels = scales::comma) +
  labs(
    title = 'Número de empregos acessíveis na cidade do Rio de Janeiro',
    fill = "Acessibilidade",
    subtitle = 'por transporte público em menos de 60 min.'
  ) +
  theme_void()
```




```{r}
# Mapa de acesso às escolas

ggplot() +
  geom_sf(data = df, aes(fill = CMAET30), color = NA, alpha = 0.9) +
  scale_fill_viridis_c(option = "cividis", labels = scales::comma) +
  labs(
    title = 'Número de escolas acessíveis na cidade do Rio de Janeiro',
    fill = "Acessibilidade",
    subtitle = 'por transporte público em menos de 30 min.'
  ) +
  theme_void()
```



# Mapeando dados populacionais

```{r}
# download aop data
df <- read_population(city='Rio de Janeiro',
                      year=2010,
                      geometry = TRUE,
                      showProgress = FALSE)
```




```{r}
# Mapa da distribuição espacial da população

ggplot() +
  geom_sf(data = subset(df, P001 > 0), aes(fill = P001), color = NA, alpha = 0.8) +
  scale_fill_distiller(palette = "YlOrRd", direction = 1) +
  labs(
    title = 'Distribuição da população da cidade do Rio de Janeiro',
    fill = "População total"
  ) +
  theme_void()
```



```{r}
# Mapa da distribuição espacial da população por décil de renda

ggplot() +
  geom_sf(data = subset(df, !is.na(R002)), aes(fill = factor(R003)), color = NA, alpha = 0.8) +
  scale_fill_brewer(palette = "RdBu") +
  labs(
    title = 'Renda média domiciliar per capita',
    fill = "Décil de renda"
  ) +
  theme_void()
``` 





```{r}
# Mapa da distribuição espacial da proporção da população negra 

df$prop_black <- df$P003 / df$P001

ggplot() +
  geom_sf(data = subset(df, P001 > 0), aes(fill = prop_black), color = NA, alpha = 0.8) +
  scale_fill_distiller(palette = "RdPu", direction = 1, labels = scales::percent) +
  labs(
    title = 'Proporção da população negra na cidade do Rio de Janeiro',
    fill = "População negra"
  ) +
  theme_void()
```



# Mapeando dados de uso da terra

```{r}
# download aop data
df <- read_landuse(city='Rio de Janeiro',
                   year=2019,
                   geometry = T,
                   showProgress = F)

```




```{r}

# Mapa da distribuição espacial do número de empregos

ggplot() +
  geom_sf(data = df, aes(fill = T001), color = NA, alpha = 0.9) +
  scale_fill_distiller(palette = "YlOrRd", direction = 1) +
  labs(
    title = 'Distribuição espacial de empregos na cidade do Rio de Janeiro',
    fill = "N. de empregos"
  ) +
  theme_void()
```





```{r}

# Mapa da distribuição espacial de escolas de ensino fundamental

ggplot() +
  geom_sf(data = df, aes(fill = factor(E003)), color = NA, alpha = 0.9) +
  scale_fill_brewer(palette = "PuBuGn", direction = 1) +
  labs(
    title = 'Distribuição espacial de escolas de ensino fundamental da cidade do Rio de Janeiro',
    fill = "N. de escolas"
  ) +
  theme_void()
```




```{r}

# Mapa da distribuição espacial de hospitais

ggplot() +
  geom_sf(data = df, aes(fill = factor(S004)), color = NA, alpha = 0.9) +
  scale_fill_brewer(palette = "YlGnBu", direction = 1) +
  labs(
    title = 'Distribuição espacial de hospitais na cidade do Rio de Janeiro',
    fill = "N. de hospitais"
  ) +
  theme_void()
```




```{r}

# Mapa da distribuição espacial de Centros de Referência de Assistência Social (CRAS)

ggplot() +
  geom_sf(data = df, aes(fill = factor(C001)), color = NA, alpha = 0.9) +
  scale_fill_viridis_d(option = "C", direction = -1) +  # Escolha da paleta viridis
  labs(
    title = 'Distribuição espacial de unidades do CRAS da cidade do Rio de Janeiro',
    fill = "N. de CRAS"
  ) +
  theme_void()
```


# Referências
Pereira, Rafael HM et al. (2022) Distribuição espacial de características sociodemográficas e localização de empregos e serviços públicos das vinte maiores cidades do Brasil. Texto para Discussão 2772 . Ipea - Instituto de Pesquisa Econômica Aplicada. Disponível em http://repositorio.ipea.gov.br/handle/11058/11225

Pereira, Rafael HM et al. (2022) Estimativas de acessibilidade a empregos e serviços públicos via transporte ativo, público e privado nas 20 maiores cidades do Brasil em 2017, 2018, 2019. Texto para Discussão . Ipea - Instituto de Pesquisa Econômica Aplicada.

Pereira, Rafael H. M.; Braga, Carlos Kauê Vieira; Serra, Bernardo; Nadalin, Vanessa Gapriotti (2019) : Desigualdades socioespaciais de acesso a oportunidades nas cidades brasileiras - 2019, Texto para Discussão, No. 2535, Instituto de Pesquisa Econômica Aplicada (IPEA), Brasília.
